ACORDAO-COMPLETO-2432888

ACÓRDÃO 11316/2020 ATA 35/2020 - PRIMEIRA CÂMARA

VISTOS, relatados e discutidos estes autos de embargos de declaração interpostos pelo Município de São José do Rio Preto/SP contra o Acórdão 9407/2020-TCU-Primeira Câmara:
ACORDAM os Ministros do Tribunal de Contas da União, reunidos em sessão da Primeira Câmara, ante as razões expostas pelo relator, em:
9.1. conhecer dos embargos de declaração para, no mérito, rejeitá-los;
9.2. dar ciência dessa deliberação ao embargante.

Embargos de declaração interposto por Prefeitura Municipal de São José do Rio Preto - SP

Primeira Câmara

Prefeitura Municipal de São José do Rio Preto - SP.

3. Interessados/Responsáveis/Recorrentes:
3.1. Responsáveis: Edson Edinho Coelho Araújo (XXX.630.038-XX); Prefeitura Municipal de São José do Rio Preto - SP (46.588.950/0001-80)
3.2. Recorrente: Prefeitura Municipal de São José do Rio Preto - SP (46.588.950/0001-80).

13.1. Ministros presentes: Bruno Dantas (na Presidência) e Walton Alencar Rodrigues (Relator).
13.2. Ministros-Substitutos convocados: Marcos Bemquerer Costa e André Luís de Carvalho.
13.3. Ministro-Substituto presente: Augusto Sherman Cavalcanti.

ACORDAO-COMPLETO-2478481

Acórdão 1364/2022 - Primeira Câmara

EDSON EDINHO COELHO ARAUJO

WALTON ALENCAR RODRIGUES

Ministro Walton Alencar Rodrigues.

Trata-se de embargos de declaração opostos pelo Município de Sâo José do Rio Preto/SP contra o Acórdão 9407/2020-TCU-Primeira Câmara:
1. PRELIMINARMENTE
De início, nos termos do artigo 282, do Regimento Interno deste egrégio Tribunal de Contas da União - RITCU, cumpre pontificar detenha o Município de São José do Rio Preto, no Estado de São Paulo, interesse recursal.
Faz isso, em primeiro lugar, com fundamento nos termos do próprio venerando acórdão 9.407/2020, o qual, em seu item 9.2, houve por dar ciência da deliberação a esta Municipalidade, reconhecendo-se-lhe expressamente, pois, a condição de interessado (peça 93) .
Em segundo lugar, justifica-se a condição de interessado deste Município na circunstância, de mais a mais amplamente abordada nestes autos, de que o presente feito, dizendo respeito ao Termo de Convênio nº 970 MPAS/SEAS/2001, manifesta o mesmo objeto dos autos do processo judicial de número 0000853-14.2014.4.03.6106, em que o Município de São José do Rio Preto contende com a União Federal - UF, atualmente em trâmite perante o insigne Tribunal Regional Federal da Terceira Região - TRF3, e em que se obteve provimento jurisdicional, o qual, confirmando a respeitável sentença exarada naquele feito, reconheceu a prescrição quinquenal do dever de prestar contas relativo ao sobredito termo de convênio (peças 86 e 87) .
Justificado, dessarte, o interesse recursal desta Municipalidade, passa-se a expor as razões por que a insurgência deve ser provida. 
2. FUNDAMENTAÇÃO
Acorde com o artigo 287, caput, do Regimento Interno deste egrégio Tribunal de Contas da União - RITCU, e com o artigo 1.022, do Código de Processo Civil - CPC, tem cabida o recurso de embargos de declaração nas hipóteses em que a decisão impugnada estiver eivada de erro material ou de omissão.
Trata-se precisamente, com o devido acatamento, do quanto se passa nestes autos.
2.1. Erro material e omissão 
Essencialmente, a respeitável decisão embargada assentou em dois fundamentos.
O primeiro, a incomunicabilidade das instâncias judicial e administrativa, para não aplicar à espécie a decisão judicial que reconheceu a prescrição do dever de prestar contas em relação ao sobredito termo de responsabilidade, obtida pelo Município em sede dos autos do processo de número 0000853-14.2014.4.03.6106, atualmente em trâmite perante o Tribunal Regional da Terceira Região - TRF3.
O segundo, o entendimento firmado neste egrégio Tribunal de Contas da União - TCU no sentido de que é imprescritível a pretensão de ressarcimento do erário em casos tais quais os dos autos.
Visto isso, consigne-se que o eminente senhor Ministro Relator adotou, como relatório de seu voto, a instrução elaborada pela insigne Secretaria de Recursos, instrução esta que foi acostada a estes autos em 21/01/2020 (peças 88 e 89) .
No entrementes, cumpre destacar que a referida instrução, adotada como relatório do voto vencedor no julgamento do feito, se produziu anteriormente à fixação, em 20/04/2020, da tese de repercussão geral de número 899, do Supremo Tribunal Federal - STF, segundo a qual "é prescritível a pretensão de ressarcimento ao erário fundada em decisão de Tribunal de Contas", publicada no Diário da Justiça eletrônico em 24/06/2020 (doc.1) .
Insta registrar, tenha constado textualmente da referida instrução, adotada como relatório do voto vencedor no julgamento do feito, que "o tema 899 da Repercussão Geral, prescritibilidade da pretensão de ressarcimento ao erário fundada em decisão de Tribunal de Contas (RE 636886) , não foi apreciado, ainda, pelo STF".
Mencione-se que, em declaração de voto, Sua Excelência, o Eminente Ministro Bruno Dantas, assinala a aplicabilidade da referida tese de repercussão geral 899 ao caso dos autos (peça 94) .
Deixa de aplicá-la efetivamente, nada obstante, para não prover o recurso de reconsideração então em exame, em razão de que seria ainda passível de recurso de embargos de declaração a decisão em que se a firmou; em razão de que o assunto poderia sofrer modulação de efeitos temporais; e em razão de que, por tudo isso, sua aplicação imediata poderia gerar insegurança jurídica no que diz respeito à jurisprudência do Tribunal de Contas da União - TCU.
Todavia, cumpre anotar seja entendimento assente no Supremo Tribunal Federal - STF que a aplicabilidade imediata da decisão tomada por aquela Corte em sede de repercussão geral não depende senão de sua publicação, não sendo adequado se aguarde a eventual modulação de seus efeitos ou o seu trânsito em julgado:
"Com efeito, o exame do ato reclamado evidencia, em face da situação concreta ora apreciada, que não ocorreu usurpação da competência desta Suprema Corte nem sequer transgressão da autoridade do julgamento do RE 574.706/PR, pois a decisão de que se reclama limitou-se a confirmar a aplicação do entendimento firmado pelo Supremo Tribunal Federal, em regime de repercussão geral, ao caso, tendo em vista a desnecessidade de aguardar-se o trânsito em julgado (ou eventual modulação temporal dos efeitos) do acórdão desta Suprema Corte invocado, pela parte reclamante, como paradigma de confronto."
"Cabe registrar, nesse ponto, consoante entendimento jurisprudencial prevalecente no âmbito desta Corte, que a circunstância de o precedente no "leading case" ainda não haver transitado em julgado não impede venha o Relator da causa a julgá-la, fazendo aplicação, desde logo, da diretriz consagrada naquele julgamento". (Supremo Tribunal Federal - decisão monocrática na reclamação constitucional 30.996 - relator o eminente Ministro CELSO DE MELLO - Dje de 29/06/2018 - g.n. - doc.2) .
Extrai-se do exposto, então, a conclusão de que o acórdão em debate, porquanto fundado em relatório que consigna o fato não verdadeiro de que o tema de repercussão geral 899, do Supremo Tribunal Federal - STF, não teria sido resolvido por aquela Excelsa Corte ao tempo da sessão de julgamento em que se apreciou a tomada de contas especial da espécie, incorreu em erro material.
Outrossim, à vista de que as decisões tomadas em regime de repercussão geral pelo Supremo Tribunal Federal - STF vinculam não somente as autoridades judiciais, mas também as administrativas, rendendo até mesmo ensejo a reclamação constitucional por isso; bem como à conta de que essas decisões, nos termos da jurisprudência daquela Corte Suprema, têm aplicação imediata; é possível deduzir tenha incorrido o acórdão em apreço no vício daomissão.
É dizer, posto que a Municipalidade detém direito subjetivo à análise do caso concreto à luz dos termos da tese de repercussão geral de número 899, do egrégio Supremo Tribunal Federal - STF, e, então, por reclamar o venerando acórdão recorrido a integração de seus termos, está a merecer provimento este recurso de embargos de declaração.
3. SOBRE A TESE DE REPERCUSSÃO GERAL 899
Sendo em absoluto pertinente à apreciação e ao desate da insurgência declaratória agora manifesta, venia concessa, assinala-se que se consagrou na decisão da egrégia Suprema Corte em que se firmou a tese de repercussão 899 a diretriz de que "a pretensão de ressarcimento ao erário em face de agentes públicos reconhecida em acórdão de Tribunal deContas prescreve na forma da Lei 6.830/1980" (doc.1, item 4) .
Nesse quadro, interessante assinalar que, no caso concreto, houve notificação para complementar as contas prestadas, regularizando-as, nos idos de 2004 e que as notificações para a apresentação de defesa nesta tomada de contas especial se efetivaram apenas em 2016 (peças 12 e 13) .
É dizer, considerado o interregno de mais de dez (10) anos havido entre o ato que inaugurou e tornou inequívoca a pretensão de reaver as contas e valores atinentes ao termo de convênio de que trata o caso concreto e o ato que pretendeu retomar o curso dessa pretensão, está fora de dúvida que se tenha operado na espécie a prescrição intercorrente de que cuida o artigo 40, §4º, da lei 6.830/80.
Portanto, autorizado o entendimento de que, pela prescrição da respetiva pretensão, são inexigíveis as prestações a que visa o presente processo de tomada de contas especial, não se deixando de repisar, no entanto, que todos os valores em debate neste feito foram objeto de depósito, em garantia do juízo, nos autos do processo judicial 0000853- 14.2014.4.03.6106, atualmente em trâmite perante o insigne Tribunal Regional Federal daTerceira Região - TRF3, e serão disponibilizados à União Federal - UF, acaso ela se saia, lá, a final, vencedora.
4. PEDIDO
EX POSITIS, o MUNICÍPIO DE SÃO JOSÉ DO RIO PRETO pleiteia dignem-se Vossas Excelências integrantes desta colenda Primeira Câmara de conhecer do presente recurso de embargos de declaração e de, acolhendo as razões precedentes, dar-lhe PROVIMENTO para que, integrando o venerando acórdão proferido e livrando-o do erro material e da omissão que o inquinam, venha o caso concreto a ser resolvido à luz dos ditames que orientaram o Supremo Tribunal Federal - STF a editar a tese de repercussão geral 899 e à luz dos termos dela própria .

8.1. Flavia Maria Palaveri (137889/OAB-SP), representando Edson Edinho Coelho Araújo.  
8.2. Henri Helder Silva (196683/OAB-SP), representando Prefeitura Municipal de São José do Rio Preto - SP.

Procurador Júlio Marcelo de Oliveira.

TOMADA DE CONTAS ESPECIAL. TERMO DE RESPONSABILIDADE. MINISTÉRIO DO DESENVOLVIMENTO SOCIAL E COMBATE À FOME (MDS). EXECUÇÃO PARCIAL. CONTAS IRREGULARES. DÉBITO. RECURSO DE RECONSIDERAÇÃO. CONHECIMENTO. NÃO PROVIMENTO. EMBARGOS DE DECLARAÇÃO. CONHECIMENTO. REJEIÇÃO.

TOMADA DE CONTAS ESPECIAL (TCE)

Secretaria de Recursos (SERUR); Secretaria de Controle Externo de Tomada de Contas Especial (SecexTCE).

Trata-se de embargos de declaração opostos pelo Município de São José do Rio Preto contra o Acórdão 9407/2020-TCU-Primeira Câmara, que julgou recurso de reconsideração contra o Acórdão 8529/2017-TCU-Primeira Câmara. 
	O embargante alega erro material, pelo fato de a decisão ser fundada em relatório que consigna fato não verdadeiro, de que o tema de repercussão geral 899, do Supremo Tribunal Federal (STF) , não teria sido resolvido.
	Argumenta omissão quanto à necessidade de aplicação imediata da decisão adotada pelo STF. 
	Conheço dos embargos, por preencher os requisitos atinentes à espécie.
	No mérito, devem ser rejeitados.
	Não procedem o erro material e a omissão alegados, pois a decisão, formada pelo conjunto relatório, voto e acórdão, informou sobre o julgamento da tese pelo STF e aplicou-a ao caso concreto, conjugando as teses fixadas no RE 636.886 e no RE 852.475.
	Da análise, concluiu-se que são imprescritíveis as ações de ressarcimento ao Erário fundadas na prática de ato doloso.
	Feitas essas considerações, voto para que o Tribunal adote a minuta de acórdão que submeto ao Colegiado.
TCU, Sala das Sessões Ministro Luciano Brandão Alves de Souza, em 6 de outubro de 2020.
WALTON ALENCAR RODRIGUES 
Relator